【裁判字號】    98,訴,85
【裁判日期】    980804
【裁判案由】    偽造有價證券等
【裁判全文】
臺灣新竹地方法院刑事判決                98年度訴字第85號
公  訴  人  臺灣新竹地方法院檢察署檢察官
被      告  丁○○
指定辯護人  本院公設辯護人乙○○
上列被告因偽造有價證券等案件，經檢察官提起公訴（97年度偵
緝字第619號），本院判決如下：
    主  文
丁○○意圖供行使之用，而偽造有價證券，處有期徒刑壹年陸月
。票載發票日為九十六年七月三日、票號ＴＨ0000000號
、面額新臺幣壹百萬元本票壹紙上關於偽造「丙○○」為共同發
票人部分，沒收之。又意圖供行使之用，而偽造有價證券，處有
期徒刑壹年陸月。票載發票日為九十六年十月二十五日、票號一
九五九五三號、面額新臺幣貳佰伍拾萬元；票載發票日為九十六
年十月二十五日、票號一九五九五四號、面額新臺幣貳佰伍拾萬
元及票載發票日為九十六年十月二十五日、票號一九五九五五號
、面額新臺幣貳佰萬元之本票紙上關於偽造「丙○○」為共同
發票人部分，均沒收之。應執行有期徒刑貳年。緩刑伍年，緩刑
期內付保護管束。票載發票日為九十六年七月三日、票號ＴＨ0
000000號、面額新臺幣壹百萬元；票載發票日為九十六年
十月二十五日、票號一九五九五三號、面額新臺幣貳佰伍拾萬元
；票載發票日為九十六年十月二十五日、票號一九五九五四號、
面額新臺幣貳佰伍拾萬元；及票載發票日為九十六年十月二十五
日、票號一九五九五五號、面額新臺幣貳佰萬元之本票肆紙上關
於偽造「丙○○」為共同發票人部分，均沒收之。
    事  實
一、丁○○因需錢孔急，為向甲○○借款，須開立本票供擔保償
    還借款之用，明知其配偶丙○○並未同意或授權，竟意圖供
    行使之用且意圖為自己不法之所有，而基於偽造本票及詐欺
    之犯意，於民國96年7 月3 日在新竹市○○街51號1 樓附近
    ，於票號TH0000000 號、面額新臺幣（下同）1,000,000 元
    、發票日為96年7 月3 日之本票發票人欄上，冒用丙○○之
    名義，偽造丙○○之署名之方式，以表示丙○○有共同擔任
    上開本票發票人意思，而偽造上開本票，並於同日將上開本
    票交予甲○○而行使之，致甲○○陷於錯誤，以為丙○○同
    意擔任共同發票人，因而總共貸予借款1,200,000元。
二、嗣後丁○○陸續向甲○○之配偶陳明豐借款而無力償還，為
    擔保已借款項之償還，明知其配偶丙○○並未同意或授權，
    竟意圖供行使之用，而另基於偽造本票之犯意，於96年10月
    25 日在新竹市○○路某處，接續於票號195953號、面額
    2,500, 000元、發票日為96年10月25日；票號195954號、面
    額2,50 0,000元、發票日為96年10月25日及票號195955號、
    面額2, 000,000元、發票日為96年10月25日之3紙本票發票
    人欄上，分別冒用丙○○之名義，在發票人處偽造丙○○之
    署名之方式，以表示丙○○有共同擔任上開本票發票人意思
    ，而偽造上開本票3紙，並於同日在新竹市○○路上劉顯育
    土地代書處將上開本票交予陳明豐而行使之，嗣因丁○○未
    如期清償借款，經甲○○向本院聲請假扣押強制執行，丙○○接獲本院執行命令始悉上情。
三、案經丙○○訴由臺灣新竹地方法院檢察署檢察官偵查起訴。
    理  由
一、按被告以外之人於審判外之言詞或書面陳述，除法律有規定
    者外，不得作為證據，刑事訴訟法第159 條固定有明文，惟
    被告以外之人於審判外之陳述，雖不符同法第159 條之1 至
    之4 規定，而經當事人於審判程序同意作為證據，法院審酌
    該言詞陳述或書面陳述作成時之情況，認為適當者，亦得為
    證據。又當事人、代理人或辯護人於法院調查證據時，知有
    第159 條第1 項不得為證據之情形，而未於言詞辯論終結前
    聲明異議者，視為有前項之同意，此亦據同法第159 條之5
    規定明確。查本案所援用之證據資料，其中傳聞證據部分，
    縱無刑事訴訟法第159 條之1 至第159 條之4 或其他規定之
    傳聞證據例外情形，亦因被告及其辯護人、檢察官未聲明異
    議，依刑事訴訟法第159 條之5第1項、第2 項之規定，本院
    審酌該證據作成之情況，並無不當，故其等於審判外之陳述
    ，自得作為本案之證據。又按本案認定事實所引用之文書證
    據、物證等證據，並無證據證明係公務員違背法定程序所取
    得，亦無刑事訴訟法第159 條之4 之顯有不可信之情況與不
    得作為證據之情形，本院斟酌本案卷內之證據並非非法取得
    ，亦無證明力明顯過低之情形，且經本院於審判期日依法進
    行證據之調查、辯論，被告於訴訟上之程序權，已受保障，
    上揭各該證據，均得採為證據，先予敘明。
二、訊據被告丁○○固坦承未經告訴人丙○○同意而在本票上簽
    署告訴人丙○○簽名，惟辯稱並未詐欺，是已先向證人甲○○借款，並撥款入帳戶後才簽立本票借款等語，惟查：
（一）被告於96年7 月3 日中午於證人甲○○位在新竹市○○街
      51號1 樓，欲向證人甲○○借款1,000,000 元，經證人甲○○要求開立本票才願借款，而簽立票號TH0000000號、
      面額1,000,000元、發票日為96年7月3日之本票，經證人
      甲○○要求被告之配偶為保證人，被告乃持上揭本票離開
      ，當日之後，被告復持發票人已簽署丙○○之該本票及戶
      口名簿影本供證人甲○○核對。被告稍後並經由證人李寶
      珠轉知證人甲○○，表示希能借款1,200,00 0元，嗣後證
      人甲○○即匯款予被告等情，業經證人甲○○本院審理時
      證述明確（本院卷第65頁），核與證人甲○○於檢察事務
      官調查時所為證述（97年度他字第197號卷第15、30頁）
      大致相符，亦與證人陳寶珠於檢察事務官調查時所為證述
      大致相合，且有該本票影本（97年度他字第19 7號卷第6
      頁）在卷可按。且被告中國信託商業銀行0000 00000000
      號帳戶於96年7月3日經由電匯匯入1,200,000元一節，亦
      有中國信託商業銀行股份有限公司98年6月30日中信銀字
      第09822271208193號函影本所附歷史交易查詢報表在卷可
      按（本院卷第52、53頁）與上揭證人甲○○證述（本院卷
      第65頁）相合。另告訴人丙○○未在上揭本票簽名，被告
      亦未與告訴人丙○○提及以告訴人丙○○為發票人借款之
      事等情，亦經告訴人丙○○於檢察官及檢察事務官調查時
      指述明確（97年度他字第197號卷第3、32頁），核與被告
      於偵查中所供述之票號TH0000000號本票係被告所簽，未
      經告訴人丙○○同意等語相符（97年度偵緝字第619號卷
      第9頁）。是被告顯為自己不法之所有意圖，以在票號
      TH0000000號本票發票人處偽造告訴人「丙○○」之署名
      之方式，表示告訴人丙○○有共同擔任上開本票發票人之
      意思，而偽造上開本票，並於同日將上開本票交予甲○○
      而行使之詐術，致甲○○陷於錯誤，以為丙○○同意擔任
      共同發票人，因而貸予借款1,20 0,000元一節堪以認定。
      被告辯稱未為詐欺等語顯係卸責之詞不足採信。
（二）於96年7 月3 日之後被告陸續向證人甲○○之配偶陳明豐
      借款達數百萬元而未清償，被告以證人甲○○等領取被告
      每年退休金之方式清償，證人甲○○要求被告開立本票以
      為憑證，而被告於96年10月25日在東光路劉顯育土地代書
      處，將票號195953號、面額2,500,000 元；票號195954號
      、面額2,500,000 元；票號195955號、面額2,000,000 元
      ，發票日均為96年10月25日，發票人均為丁○○、丙○○
      之本票3 紙交付予證人甲○○之配偶陳明豐，而未借款7,
      000,000 元等情，亦經證人甲○○於本院審理時證述明確
      （本院卷第66、67頁），並有上揭3 本票影本在卷可按（
      97年他字第197 號卷第35、36頁）。而被告亦供稱於96年
      10月25日早上在民生路甲○○先生車上簽立上揭3 紙本票
      ，並未經告訴人丙○○同意，在本票發票人欄簽上「丙○○」之署名等情明確（97年度偵緝字第619 號卷第9 、10
      頁，本院卷第71頁），亦與告訴人丙○○於檢察事務官調
      查時指述被告丁○○未與告訴人丙○○提及以告訴人丙○○為發票人借款等情相合，是被告意圖供行使之用，而基
      於偽造本票之犯意，於96年10月25日在新竹市○○路某處
      ，接續在該3 紙本票發票人欄上，分別冒用丙○○之名義
      ，在發票人處偽造丙○○之署名而偽造該本票3 紙，並於
      同日在新竹市○○路劉顯育土地代書處將該本票3 紙交予
      陳明豐等情，堪以認定。
（三）綜上所述，本件被告犯行明確，應予依法論科。
三、論罪科刑
（一）罪名：
    1.按行使偽造有價證券，以取得票面價值之對價，固不另論
      詐欺罪，但如以偽造之有價證券供作擔保或作為新債清償
      而借款，則其借款之行為，為行使有價證券以外之另一行
      為。而被告於事實欄一所示時間、地點於該本票上偽造告
      訴人丙○○之署名，而用以偽造告訴人丙○○為共同發票
      人之本票為擔保，致證人甲○○陷於錯誤而交付借款，核
      被告此部份所為係犯刑法第201 條第1 項之偽造有價證券
      罪及刑法第339 條第1 項之詐欺罪。復按於95年7 月1 日
      刑法修正後之犯罪行為，認縱二行為具有修正前刑法牽連
      犯之關係，於牽連犯廢除後，應適度擴張一行為概念，認
      屬一行為觸犯數罪名之想像競合犯關係，而本件被告偽造
      該告訴人丙○○為共同發票人之本票後即持之行使並為詐
      術之實施，具有時空之密接性，應為具自然意義一行為，
      是本案被告於事實欄一所載所犯刑法第201 條第1 項之偽
      造有價證券罪及刑法第339 條第1 項之詐欺罪，為一行為
      觸犯數罪名，應依刑法第55條之規定，應從一重行使偽造
      有價證券罪論處。又被告偽造「丙○○」之署名於本票上
      之行為，係偽造有價證券之階段行為，而被告偽造有價證
      券後復持以行使，其行使之輕度行為為偽造之重度行為所
      吸收，均不另論罪。
    2.又被告於事實欄二所示時間、地點接續在本票3 紙上偽造
      告訴人丙○○之署名，並用以偽造告訴人丙○○為共同發
      票人之本票為擔保前已向證人甲○○之配偶陳明豐之借款
      之清償，而未另行借款，核被告此部份所為係犯刑法第20
      1 條第1 項之偽造有價證券罪。而被告偽造「丙○○」之
      署名於本票上之行為，係偽造有價證券之階段行為，而被
      告偽造有價證券後復持以行使，其行使之輕度行為為偽造
      之重度行為所吸收，均不另論罪。又被告於事實欄二所示
      時間、地點接續分別在本票3 紙上偽造告訴人丙○○之署
      名各1 枚（共3 枚），並用以為造告訴人丙○○為共同發
      票人之本票共3 紙，係基於一個偽造之單一犯意，且於密
      切接近時地實施，侵害同一法益，各行為間獨立性極為薄
      弱，依一般社會觀念，在時間差距上，難以強行分開，在
      刑法評價上，以視為數個舉動之接續施行為合理，應為接
      續犯，為包括之一罪。
（二）數罪併罰：被告分別於事實欄一、二所示時間、地點分別
      偽造本票1 及3 紙之行為，並非同時為之，其犯意應屬個
      別，行為互異，應予分論併罰。
（三）酌減其刑：查被告上揭偽造有價證券並行使之行為，固值
      非難，惟被告犯罪之動機係為借款應急或擔保已借款項返
      還，而未經告訴人丙○○授權即共同簽發本票共4 紙，其
      犯罪之動機尚屬單純，所為與一般智慧或財產犯罪之宵小
      者，為滿足個人私慾，大量偽造有價證券以之販賣或詐欺
      之情形，並非相同，且被告自己亦為該本票之發票人，並
      未逃避自己義務，犯後被告亦坦承未經告訴人丙○○同意
      而偽造有價證券並行使之行為，且被告就該借款已與證人
      甲○○簽訂清償協議書，有該協議書在卷可按（本院卷第
      31 至32 頁），而刑法第201 條第1 項偽造有價證券罪之
      法定刑有期徒刑部分為3 年以上10年以下有期徒刑，於此
      情形下即使僅判處法定最低刑度，猶嫌過重，而有情輕法
      重之情形，在客觀上足以引起一般同情，是其犯罪情狀尚
      堪憫恕，本院認為處以法定最輕刑度仍嫌過重，爰依刑法
      第59 條 之規定，就被告所犯上揭為造有價證券2 罪，均
      酌量減輕其刑。
（四）量刑：爰審酌被告偽造有價證券之犯罪動機，告訴人丙○○於本院準備程序當中表示不追究被告刑事責任，不請求
      被告賠償，無須調解（本院卷第18頁背面），而被告亦與
      借款人即證人甲○○簽訂清償協議書，已如上述，且被告
      犯後坦承未經告訴人丙○○同意而偽造丙○○之署名，態
      度尚可，兼衡被告素行、犯罪手段、犯罪之所得、被害人
      所受損害等一切情狀，分別量處如主文所示之刑，並定其
      應執行刑。
（五）緩刑及保護管束：本件被告未曾因故意犯罪受有期徒刑以
      上刑之宣告，有臺灣高等法院被告前案紀錄表存卷可參，
      經此司法偵審程序後，當知所警惕，信無再犯之虞，本院
      認其所受宣告之刑，以暫不執行為適當，爰諭知被告緩刑
      5 年 ，用啟自新。另為使其深切反省，依刑法第93條第1
      項本文諭知緩刑期內付保護管束，以啟自新，兼觀後效。
（六）按偽造之有價證券，不問屬於犯人與否沒收之，刑法第20
      5 條定有明文；又按票據之偽造或票據上簽名之偽造，不
      影響於真正簽名之效力，票據法第15條定有明文。是關於
      2 人以上為共同發票人之有價證券，如僅其中部分共同發
      票人係偽造，因對於真正發票人部分仍屬有效，雖不得將
      該有價證券之本體宣告沒收，致影響合法執票人對於真正
      發票人之票據權利，然此時仍應依上開刑法第205 條規定
      ，將偽造發票人之部分宣告沒收，始為適法（最高法院84
      年度臺上字第1550號判例、最高法院96年度臺上字第99號
      判決意旨參照）。末查，票號TH0000000 號、面額1,000,
      000 元、發票日為96年7 月3 日；票號195953號、面額2,
      500,000 元、發票日為96年10月25日；票號195954號、面
      額2,500,000 元、發票日為96年10月25日及票號195955號
      、面額2,000,000 元、發票日為96年10月25日等共4 紙本
      票發票人欄上，冒用丙○○之名義，偽造丙○○之署名之
      共4 紙本票，該4 紙本票上上被告為發票人部分既係真正
      ，僅告訴人「丙○○」為發票人部分之本票係偽造，依上
      開意旨所示，均僅沒收告訴人「丙○○」為發票人部分之
      有價證券即足，偽造之「丙○○」署名共4 枚，係分別附
      著於上開4 紙本票上，已隨該本票之沒收而包括在內，毋
      庸再為沒收之諭知，併此指明。
四、另查，被告於96年10月25日在東光路劉顯育土地代書處，交
    付予證人甲○○之配偶陳明豐之3 紙本票即上揭票號195953
    號、面額2,500,000 元；票號195954號、面額2, 500,000元
    ；票號195955號、面額2,000,000 元，發票日均為96年10月
    25日，發票人均為丁○○、丙○○之本票3 紙，係於96年7
    月3 日之後被告陸續向證人甲○○之配偶陳明豐借款達數百
    萬元而未清償，被告以讓證人甲○○等領取被告每年退休金
    之方式清償，證人甲○○要求被告開立本票以為憑證，被告
    並未另行借款7,000,000 元等情，業經證人甲○○於本院審
    理時證述明確（本院卷第66頁）。則被告接續在上揭本票3
    紙上偽造告訴人丙○○之署名，並以偽造告訴人丙○○為共
    同發票人之本票為擔保前已向證人甲○○之配偶陳明豐之借
    款之清償，即非以新債清償方式取借款，無另行借貸行為，
    無另行物之交付，無由構成詐欺取財罪，公訴意旨認此部份
    成立詐欺罪嫌，容有誤會。惟公訴意旨認此部份與偽造有價
    券罪部分為一行為觸犯數罪名之想像競合關係1 罪關係，爰
    不另為無罪之諭知，附此敘明。
五、據上論斷，應依刑事訴訟法第299 條第1 項前段，刑法第20
    1 條第1 項、第339 條第1 項、第55條、第59條、第51條第
    6 款、第74條第1 項第1 款、第93條第1 項、第205 條，刑
    法施行法第1 條之1 第1項、第2項前段，判決如主文。
本案經檢察官陳玉華到庭執行職務。
中    華    民    國    98    年    8     月    4     日
                  刑事第一庭  審判長法  官  許翠玲
                                    法  官  楊惠芬
                                    法  官  方鴻愷
以上正本證明與原本無異。
如不服本判決應於收受判決後10日內向本院提出上訴書狀，並應
敘述具體理由。其未敘述上訴理由者，應於上訴期間屆滿後20日
內向本院補提理由書（均須按他造當事人之人數附繕本）「切勿
逕送上級法院」。
中    華    民    國    98    年    8     月    4     日
                                    書記官  周育瑜
本案論罪科刑法條：
中華民國刑法第201條
意圖供行使之用，而偽造、變造公債票、公司股票或其他有價證
券者，處3年以上10年以下有期徒刑，得併科3千元以下罰金。
行使偽造、變造之公債票、公司股票或其他有價證券，或意圖供
行使之用，而收集或交付於人者，處1年以上7年以下有期徒刑，
得併科3千元以下罰金。
中華民國刑法第339條
意圖為自己或第三人不法之所有，以詐術使人將本人或第三人之
物交付者，處5年以下有期徒刑、拘役或科或併科1千元以下罰金
。
以前項方法得財產上不法之利益或使第三人得之者，亦同。
前二項之未遂犯罰之。


司法院資訊處製作；財團法人民間司法改革基金會備份。
